臺灣宜蘭地方法院民事判決
110年度重訴字第75號
原      告  林寶村  
訴訟代理人  林正欣律師
被      告  張正雄  
訴訟代理人  張國偉  
被      告  張素卿  

            張麗玲  

            張連金  
            張坤榮  
            張坤枝  
            張錦鐘  
            張坤海  
            張銀麟  
上 列 1 人
訴訟代理人  莊素規  
被      告  張坤連  
            張阿合  
            張國禎  


            張國偉  
            張正容  
            張展鳴  
            林含少  
            張正陽(張正錫之承受訴訟人)

            張鳳嬌(張正錫之承受訴訟人)

上 列 9 人
共      同                        
訴訟代理人  吳振東律師
上列當事人間因請求分割共有物事件，本院於民國111年5月3日
言詞辯論終結，判決如下：
    主  文
原告之訴駁回。
訴訟費用由原告負擔。
　　事實及理由
壹、當事人適格外之程序事項
一、按訴狀送達後，原告不得將原訴變更或追加他訴，但請求之
    基礎事實同一，擴張或減縮應受判決事項之聲明者，不在此
    限。不變更訴訟標的，而補充或更正事實上或法律上之陳述
    者，非為訴之變更或追加，民事訴訟法第255條第1項第2、3
    款、第256條分別定有明文。本件原告最後變更聲明如民國
    （下同）111年4月14日民事陳報狀（見本案卷二第273、275
    頁），合於前揭規定，應予准許。
二、被告己○○於111年1月19日死亡（繼承系統表、除戶謄本及戶
    籍謄本，見本案個人資料卷第169至181頁），其繼承人丙○○
    、申○○具狀聲明承受訴訟（見本案卷二第119至124頁），故
    依民事訴訟法第175條規定，命被告丙○○、申○○承受並續行
    訴訟。
三、部分被告等經合法通知，未於言詞辯論期日到場，核無民事
    訴訟法第386條各款所列情形，爰依原告之聲請（見本案卷
    二第115頁），由其一造辯論而為判決。
四、本件於110年9月7日訴訟繫屬後（見本案卷一第11頁本院收
    文章），前於110年10月26日（見本案卷一第257頁）及111
    年1月8日（見本案卷一第371頁）之期日試行調解，然均未
    成立，嗣於111年5月3日最後言詞辯論期日，訴訟繫屬已進
    行近8月，兩造當事人對於調解方案之究竟係由原告將其應
    有部分出賣予何被告，或由何被告將其應有部分出賣予原告
    ，以及價格計算或定價原則等基礎，仍均未有任何初步共識
    ，更未有任何和解契約具體要約意思表示內容之第一次提出
    （見本案卷二第307、308頁），且近半當事人均未到庭，況
    被告當事人適格仍有欠缺（詳如後數），則如何形成分割協
    議，容有困難；原告所稱之可能由何被告將其應有部分出賣
    予原告（見本案卷二第307頁），倘若得以就該部分成立調
    解，本件訴訟繫屬仍然存續，並未能解決紛爭，從而，為避
    免訴訟延滯，爰終結本案言詞辯論並定期宣判。
貳、兩造聲明及陳述要旨 　　
一、原告方面：
　　坐落宜蘭縣冬山鄉進利段43、45、46、47、79、80、112、1
    13地號土地（下稱：「系爭土地」）為兩造所共有，應有部
    分如附表一至八所示，系爭土地並無不能分割之約定，亦無
    因物之使用目的不能分割之情形，惟兩造間無法達成分割協
    議。爰依民法第823條第1項、第824條第2項第2款規定，請
    求系爭土地變價分割。又系爭土地原登記共有人中之戊○○、
    丑○○、己○○，已分別於44年3月19日、107年2月6日、111年1
    月19日死亡，其繼承人分別為被告子○○、辛○○、癸○○、庚○○
    、午○○、戌○○、卯○○、丙○○、申○○，迄今尚未辦理繼承登記
    ，併請求上開繼承人就戊○○、丑○○、己○○所遺系爭土地應有
    部分辦理繼承登記。並聲明如111年4月14日民事陳報狀所示
    （見本案卷二第273、275頁）。
二、被告方面：
（一）被告丁○○、未○○、酉○○：同意變價分割（見本案卷一第25
      9、370頁）。
（二）被告壬○○、子○○、巳○○、寅○○、辰○○、甲○○、乙○○、丙○○
      、申○○（下稱：「被告壬○○等9人」）：原告各筆土地應
      有部分僅各2,000分之161，換算面積合計僅4485.91平方
      公尺，卻主張變價分割系爭土地，顯非公平妥適之分割方
      法。主張合併分割，分割後按各共有人之應有部分保持共
      有。並聲明：原告之訴駁回。
（三）其餘被告等人經合法送達，均未於言詞辯論期日到場，亦
      未提出書狀作何聲明或陳述。 
參、本案當事人適格部分之判斷：
一、按「當事人之適格為權利保護要件之一，原告或被告就為訴
    訟標的之法律關係如無訴訟實施權，當事人即非適格，原告
    欠缺權利保護要件，法院自應認其訴為無理由，以判決駁回
    之。而此項當事人適格之欠缺，縱令可以補正，參照民事訴
    訟法第49條之規定，法院未定期命其補正，亦不得指為違法
    」（最高法院80年度臺上字第2378號判決意旨參照）。次按
    所謂當事人之適格則指當事人對特定訴訟標的有實施訴訟之
    權能，既必須當事人對於為訴訟標的之法律關係有處分之權
    能，始足當之，此項訴訟要件之有無，法院應依職權調查，
    對此要件之欠缺，法院並無命補正之義務，且如欠缺當事人
    適格要件，法院應認原告之訴為無理由，予以駁回，最高法
    院著有26年渝上字第639號、27年上字第1964號民事判例，
    可資參照。再按：「分割共有物之訴，須共有人全體參與訴
    訟，其當事人之適格始無欠缺，而已死亡之共有人，因無當
    事人能力，該分割共有物訴訟之當事人適格即有欠缺」（最
    高法院109年度臺抗字第1545號民事裁定意旨參照）。
二、儘管當事人適格之訴訟要件欠缺，法院並無命補正之義務，
    而得直接判決駁回原告之訴，已如前述，然本院仍數次提供
    原告補正之機會，並數次命原告補正被告之當事人適格：
（一）本院以110年9月10日函命原告應於文到10日內補正系爭土
      地全體所有權人之最新戶籍謄本（見本案卷一第117頁）
      。
（二）本院分別於110年10月12日、110年10月21日，兩度函文原
      告：應於文到10日內提出系爭土地所有權人之最新戶籍謄
      本，其中如有死亡者，則應提出其繼承系統表及表上人員
      最新戶籍謄本或除戶謄本，並補正以全體共有人為兩造當
      事人，如逾期不為補正，本院得駁回本件原告之訴等語（
      見本案卷一第241、251頁）。
（三）本院復於111年3月18日，再以相同意旨之函文，命原告補
      正（見本案卷二第147頁）。
（四）原告得以上開函文為利害關係證明書，申請系爭土地全體
      所有權人之戶籍資料並補正被告當事人適格（戶籍法第65
      條規定參照）。
三、原告仍於111年4月14日具狀陳報略以：被告戊○○已死亡，其
    繼承人並未增加等語（見本案卷二第273頁），且於本院111
    年5月3日最後言詞辯論期日，仍陳稱︰訴之聲明及理由、陳
    述、事證等，援用書狀所載等語（見本案卷二第308頁）。
四、經查：戊○○於44年3月19日死亡當時（原告所提戶籍謄本參
    照，見本案個人資料卷第125頁），雖有配偶張玉蘭，但無
    子嗣（依原告所提戶籍謄本，子○○未經戊○○收養，見本案個
    人資料卷第143頁），而其母親張陳阿綢，於當時尚生存，
    故依民法第1138條、第1144條第2款，應由其配偶張玉蘭與
    母親張陳阿綢共同繼承，張陳阿綢嗣於68年間死亡，但其仍
    有其他繼承人或再轉繼承人存在，並繼承其就系爭土地之應
    有部分，惟未經原告追加或補正為被告。從而，本件被告當
    事人不適格，原告之訴應予駁回。
肆、結論：本件原告之訴無理由，應予駁回。 　　
伍、訴訟費用負擔之依據：民事訴訟法第78條。
中　　華　　民　　國　　111    年　 5     月　　17  　日
                  民事庭  法  官   伍偉華
以上正本係照原本作成。
如對本判決上訴，須於判決送達後二十日之不變期間內，向本院
提出上訴狀（應附繕本）。
如委任律師提起上訴者，應一併繳納上訴審裁判費。
中　　華　　民　　國　　111 　年　　5 　　月　　17　　日
                          書記官   邱信璋